臺灣板橋地方法院刑事判決　　　　　　　99年度易字第2152號
公　訴　人　臺灣板橋地方法院檢察署檢察官
被　　　告　文偉毓
選任辯護人　王世平律師
上列被告因妨害自由案件，經檢察官提起公訴（98年度偵字第34
144 號），本院判決如下：
    主  文
文偉毓無罪。
    理  由
一、公訴意旨略以：被告文偉毓於民國98年9 月23日10時10分許
    ，由其住處臺北縣中和市（現改制為新北市中和區，下同）
    民樂街13號13樓，沿大樓屋外冷氣機及相連樑柱，攀爬至臺
    北縣中和市○○路5 號13樓葉寧欣住處外，因上址廚房對外
    窗戶開啟未上鎖，文偉毓即自上開窗戶進入，而無故侵入葉
    寧欣住宅內，因葉寧欣發覺有異至廚房查看，發現文偉毓在
    住處廚房內，隨即尖叫並離開住處，文偉毓再以同方式攀爬
    回其住處內，嗣經葉寧欣報警查獲上情。因認被告所為涉犯
    刑法第306 條第1 項侵入住宅罪嫌。
二、按犯罪事實應依證據認定之，無證據不得認定犯罪事實。不
    能證明被告犯罪，應諭知無罪之判決。刑事訴訟法第154 條
    第2 項、第301 條第1 項分別定有明文。而認定犯罪事實所
    憑之證據，包含直接證據與間接證據。無論直接或間接證據
    ，其為訴訟上之證明，須於通常一般之人均不致有所懷疑，
    而得確信其為真實之程度者，始得據為有罪之認定。倘其證
    明未達到此程度，致有合理之懷疑存在，無從為有罪之確信
    時，自得為無罪之判決，最高法院76年臺上字第4986號著有
    判例。再我國刑事訴訟制度業已修正為以當事人進行主義為
    主，職權進行主義為輔，檢察官立於原告之地位，其對於被
    告之犯罪事實，本負有積極舉證之義務，且刑事被告原無自
    證無罪之義務，其在訴訟上所為之辯解，只須達於對起訴事
    證提出合理質疑之程度為已足，檢察官如對於被告所為之辯
    解仍有爭執，即應依照刑事訴訟法第161 條之規定，自負積
    極舉證之責，合先敘明。
三、本件公訴人認被告文偉毓涉有侵入住宅罪嫌，無非以上揭事
    實，業據告訴人葉寧欣指證明確，且有證人張聖芬及廖政順
    之證述內容，及告訴人提出之住處照片、社區平面圖、大樓
    室外照片及電梯監視器翻拍照片4 張等資為依據。訊據被告
    堅決否認有上揭犯行，辯稱：當天案發時間伊在家中，後來
    伊有出門，因為前天伊就跟大學同學劉蒔勳約好，如果這件
    事情是伊做的，一定會承認，因為侵入住宅是告訴乃論的，
    伊之前就一定會跟告訴人談和解等語。
四、經查：
（一）就本件之指認程序而論，告訴人葉寧欣固迭於警訊、偵查
      時及本院審理時均指認被告即係當日侵入其住宅之歹徒，
      惟人之記憶在先天上有其限制與瑕疵，蓋所謂記憶，乃人
      將過去發生之一切，依自己主觀意念重新複製，在複製過
      程中，常以自己之主觀意念填補遺漏部分，這些被遺漏部
      分，人有時會依自己的想像、希望、畏懼來填補，心理學
      家稱為「創造地遺忘」（creativeforgettery）或「想像
      地遺忘」（imaginat ive memory ）。人對於其所記憶之
      事物，不可能如攝影機或照像機，對於發生一切情狀機械
      式無誤地捕捉，當證人在描述其所看見的事物，通常是透
      過以往之經驗或邏輯對於現在之現象作解釋，換言之，人
      所看見的，應係其內在認知結構對於外界刺激的解釋，此
      外，記憶與緊張或腦部活化程度有一定之關係，太過緊張
      時，記憶之表現會下降，而一般證人對於犯罪發生，常無
      任何期待準備，對於眼前常發生之一切，自會措手不及，
      是否能真切地重覆描述當時情形，頗值懷疑。我國刑事訴
      訟法對於證人指認之程序並無相關規定，惟學者認為為防
      止人之指證錯誤，應以「成列指證」（line -up）之指認
      方式，即將犯罪嫌疑人與其他為數不等與本案無關之人站
      在一列，證人自此一列人群中，挑出其所認知之犯罪行為
      人，此在電影中時常可見，目的在防止所謂「一對一指證
      」（show -up）可能造成之危險。因為在「一對一指認」
      中，警察常將唯一的犯罪嫌疑人帶至證人面前，要證人指
      證，就某種程度上，警察已暗示證人，此人即犯罪者，警
      察所為者，僅係證人之背書，而非證人之指認。惟「成列
      指認」亦非完美無瑕，因為此程序對證人而言似在回答選
      擇題，證人認為犯罪嫌疑人一定在其中，如有不確定之情
      形下，可能自眾人中挑出一位「最像」的犯人，但未必是
      「正確」的答案。況且成列指證最常使用於強姦、搶劫等
      案件，此類被害人常有憤怒、恐懼之心理，甚至會產生報
      復或惡意之動機，有強烈欲望自行列中挑出一名對象。因
      此當證人作出指認時，警察不應立即接受，應問其確信程
      度，不應以獎勵方式予以肯定，否則會使證人更確信其指
      證，甚至完全忘記「犯罪時」之嫌疑犯，而以指認時之嫌
      疑犯代替其記憶（以上參考「對質詰問權與強制取證權」
      、「證人指認之瑕疵及防制」，王兆鵬著，載於「刑事被
      告的憲法權利」，第123 至228 頁，國立臺灣大學法學叢
      書；「從證人證詞到被壓抑的記憶－記憶是可靠的嗎？」
      ，洪蘭著，載於刑事法雜誌第42卷第3 期），是證人之指
      證固有其證據價值，惟其指證之精確性尚有商確之餘地。
      再按證人指證犯罪行為人，目前實施刑事訴訟之警察進行
      此項程序，大都將犯罪嫌疑人或被告一人帶至證人面前，
      或向證人提示犯罪嫌疑人或被告一人口卡片或相片，令證
      人指證；此等由證人與犯罪嫌疑人或被告一對一、或向證
      人提示犯罪嫌疑人或被告單一照片或口卡片之指證方式，
      雖未違反現行法律之規定，而不能謂其不合法，但因其具
      有被指證者即為犯罪行為人之強烈暗示性，證人常受影響
      ，以致指證錯誤之情形屢屢發生，甚至造成無辜者常被誤
      判有罪，其真實性極有可疑。又現行刑事訴訟法既無禁止
      被害人於公訴程序為證人之規定，自應認被害人在公訴程
      序中具有證人適格（即證人能力），然被害人與一般證人
      不同，其與被告處於絕對相反之立場，其陳述之目的，在
      使被告受刑事訴追處罰，內容未必完全真實，證明力自較
      一般證人之陳述薄弱。故被害人縱立於證人地位而以前揭
      方式為指證及陳述，且其指證、陳述無瑕疵可指，仍不得
      作為有罪判決之唯一依據，應調查其他證據以察其是否與
      事實相符，亦即仍須有補強證據以擔保其指證、陳述之真
      實性，始得採為斷罪之依據。（最高法院94年度台上字第
      478 號判決可資參照）
（二）第查，證人葉寧欣固於98年9 月23日經警通知查獲侵入住
      宅嫌犯通知其到場指認犯嫌，警詢時係證稱：「陌生男子
      想抓我，我開始持續尖叫並退到大門旁，開門跑出家中」
      、「是一個年輕男生，頭髮有染髮，顏色是黃色及金色，
      有留劉海，身材是壯壯的，臉圓圓的，穿黑色背心，穿短
      褲，比我高一點」、「我同時接收到住戶廖政順說有看到
      有人從我家爬出去到台北縣中和市○○路13號13樓裡面，
      那我記得闖入我家廚房的年輕人的面貌，所以當我見到文
      偉毓時，一眼認出他就是闖進我家裡廚房的男生」等語（
      見98年度偵字第34144 號偵查卷第3 頁）；其再於99年3
      月12日偵查時證稱：被告在案發時是金色頭髮，伊覺得他
      的臉比當時瘦一點點，伊嚇到一直尖叫，被告也靠近伊，
      伊就往門口跑並一直尖叫，後來廖政順說他有看到嫌犯從
      伊家進入哪一戶，就去調電梯的監視畫面，發現該嫌犯下
      電梯，所以案發時被告是在家裡等語（見同上偵查卷第18
      頁）；其嗣於本院審理時證述：「那人是金髮，臉圓圓的
      ，身體有點壯，差不多高出我一個頭，我身高160 公分。
      當時我跟該人是面對面」、「我看到就嚇到，就開始尖叫
      了，轉身就往後跑」、「因為廖大哥說是往左邊跑，所以
      後來就去左邊那一戶，就是被告那一戶，但是是上鎖的，
      我們就去查監視器畫面，這個時間點13樓對面棟有沒有人
      離開，就查到了當時我看到出現在我家類似的人出現在電
      梯內，那時主委跟警察都有問我是不是這個人，我說很類
      似的體型，因為畫面只有背影，而且還戴帽子，主委說他
      認識這個人，他要調該人回家正面的畫面，後來有調到，
      主委說該人機車停在他旁邊，常常半夜三、四點回來，他
      形容這個人怪怪的，所調到的畫面是當天凌晨三四點他回
      來有照鏡子的畫面，我就確定就是那個人。」、「後來到
      警察局看到被告本人正面我就確定是他。」等語（見本院
      審理卷99年9 月14日審判筆錄第14、15、17、19頁）。
（三）據上可知，告訴人葉寧欣經同大樓之住戶廖政順陳稱看到
      歹徒往大樓對面左邊方向跑，即往對面樓層找人，於看到
      電梯內有類似人出現，在警員及主委問告訴人是否為歹徒
      時，陳稱體型很類似，嗣告訴人並經大樓主委暗示該人機
      車停在旁邊，常常半夜3 、4 點回來，並形容該人怪怪的
      ，再調閱被告凌晨3 、4 點回來在電梯內照鏡子的監視畫
      面讓告訴人指認，被告即指認歹徒確實為被告。足見告訴
      人係依一對一，看監視錄影畫面，而非本人之指認程序，
      極不可靠。再者，承辦警員嗣又再通知告訴人第二次至警
      局指認，惟如前所述，告訴人第一次指認程序已屬草率，
      往後之指認容易受到第一次指認之影響，況警察將已遭逮
      捕之唯一犯罪嫌疑人即被告，帶至告訴人之前進行指認，
      並未列隊指認，而警察並未告知證人葉寧欣歹徒不一定是
      被告，且告訴人知悉被告乃依其所描述特徵而遭逮捕，此
      種指認方式對於告訴人將產生強烈之暗示性，增加指證錯
      誤之機會，則其指認錯誤之程度，並非已降至最低之程度
      ，自應需有其他適法之積極證據相佐證，始得為不利於被
      告之認定。況告訴人之所以指認被告即為歹徒，僅係依憑
      歹徒為金髮，臉圓圓的，身體有點壯，身高約高出告訴人
      （身高160 公分）一個頭，沒有戴眼鏡等特徵，且其於本
      院審理時自承當天有嚇到，一直持續尖叫，就轉身往後面
      大門方向跑，足徵當時告訴人與歹徒面對面之時間應很短
      暫，告訴人在猝不及防之突發狀況下，加上面臨歹徒威脅
      之緊張心理因素，對於歹徒之容貌所為之描述，其精確度
      如何，殊值懷疑，是告訴人究有無看清楚歹徒，並非無疑
      ，故證人葉寧欣的指認程序有誤，指認所依據的特徵並不
      能特定即為被告，從而，堪認證人葉寧欣之指認係有瑕疵
      可指，尚難遽採為不利被告認定之證據。
（四）第查，證人廖政順於偵查時證稱：當時伊剛睡起來，後來
      伊又看到該人在對面的冷氣上面跑，但伊沒看到他如何跳
      過去，伊沒有持續一直盯著看，後來伊再往左右察看，再
      看時這個人就不見了等語（見同上偵查卷第58頁）；嗣於
      本院審理時陳稱：伊沒有看到那個人後來翻到哪個房子等
      語（見本院100 年2 月8 日審理筆錄有第6 頁），是告訴
      人葉寧欣依據證人廖政順之指訴往對面大樓左邊尋找歹徒
      ，即乏依據。
（五）又證人張聖芬案發當日聽到撞擊聲是碰碰碰碰，是從右邊
      往左邊移動，有撥開百葉窗，因視野很小，有見一個白色
      的影子是翻進到伊對面正上方（上一層）的窗戶（即被告
      之住處）等情（見同上偵查卷第8 、9 、57、58頁，本院
      99年9 月14日審理筆錄第4 、5 頁），固經證人張聖芬迭
      於警詢、偵查及本院審理時均證稱上情無訛，且有告訴人
      提出之住處照片、社區平面圖、大樓室外照片可憑，並經
      本院至現場履勘，製有勘驗筆錄及照片可參，然查被告抗
      辯：伊確實是當日早上10點半出門的，那天是凌晨三、四
      點跟朋友聚會結束才回到家就睡覺，大概起床後10、20幾
      分鐘盥洗洗澡完就出門了，當時起床時是一個人在家裡，
      伊爸媽七、八點就出門，沒有人進到伊家等語。則縱認歹
      徒確係翻入被告住處，然亦無法排除歹徒翻入時，因被告
      正在浴室洗澡，而歹徒乘隙逃逸之可能性，是亦無法以證
      人張聖芬不利於被告之證詞，而逕為不利被告之認定。
（六）又本案發生時間為98年9 月23日10時10分許，惟被告於當
      日10時30分左右有與同學即證人劉蒔勳相約網咖，此據證
      人劉蒔勳證稱屬實，其於本院99年9 月14日審理時證稱：
      「（若你們約去網咖你們都是如何約見面？）平常都是前
      一天會約... 我一向都跟被告說若他快到新莊時再打電話
      給我，我再出門」、「（案發當天上體育課前你們有見面
      嗎？）有。約在網咖見面，我們包了八小時左右，後來就
      去上體育課了」、「（當天被告跟你通電話約網咖及見面
      時，有何不同？）正常，沒有不同」、「（你剛提到被告
      掛完他父親的電話，有沒有跟你說他很倒楣之類的話？）
      我想起來了，有」、「（當天你說上體育課時接到電話心
      情很不好，他有沒有跟你說什麼話？）他說他很『倒霉』
      （台語）」等語（見本院同日審理筆錄第8 至11頁），查
      被告既然與證人劉蒔勳已於前一天相約於網咖見面，卻於
      見面前不到半小時之時間內侵入他人住宅，即有可疑，況
      當日證人劉蒔勳與被告於案發後在網咖內相處達八小時，
      並一同上體育課，被告與證人劉蒔勳平日相處情形沒有不
      同，且於接到父親通知遭提告侵入住宅後，表示很倒楣等
      情觀之，被告當日之神情態度並無異於平常之處。
（七）末查，測謊鑑定，係依一般人若下意識刻意隱瞞事實真相
      時，會產生微妙之心理變化，例如：憂慮、緊張、恐懼、
      不安等現象，而因身體內部之心理變化，身體外部之生理
      狀況亦隨之變化，例如：呼吸急促、血液循環加速、心跳
      加快、聲音降低、大量流汗等異常現象，惟表現在外之生
      理變化，往往不易由肉眼觀察，乃由測謊員對受測者提問
      與待證事實相關之問題，藉由科學儀器（測謊機）紀錄受
      測者對各個質問所產生細微之生理變化，加以分析受測者
      是否下意識刻意隱瞞事實真相，並判定其供述是否真實。
      查本院經被告同意囑託法務部調查局對被告為測謊之鑑定
      ，測謊報告內容雖稱「無法據以研判有無說謊」等語，有
      該局100 年1 月7 日調科參字第10000006500 號函暨所附
      測謊鑑定過程參考資料各1 份可參，依該份報告之測謊研
      判評估表，明載「說謊心理壓力值為總分數<- 6」、「未
      說謊心理壓力值為總分數>+6 」，被告之測謊結果三次結
      果總和為「+4」，雖屬「無法研判有無說謊」之範圍內，
      然依據該測謊結果亦不足為不利被告之認定。
（八）此外，電梯監視器翻拍照片4 紙，充其量僅能證明被告當
      天案發時在家嗣有出門之事實，然亦無法證明被告確有侵
      入告訴人住宅之事實，而警方嗣於告訴人後方陽台亦未採
      到被告之指紋，此亦有臺灣板橋地方法院檢察署公務電話
      紀錄單1 紙可憑（見同上偵查卷第31頁）。
（九）綜上各情參互以析，告訴人之指認過程既有瑕疵可指，其
      餘證人之證詞亦難為不利被告之認定，自不得僅憑告訴人
      之指述，遽認定被告確有侵入住宅之犯行。被告所辯尚非
      顯違常情，洵堪採信。
五、綜上所述，檢察官對於起訴被告涉犯上述侵入住宅罪之事實
    ，所提出之上揭各項證據，尚不足為被告有罪之積極證明，
    其闡明之證明方法，仍無從說服本院形成被告有罪之心證，
    此外，復查其他無積極證據足資證明被告有何上述犯行，基
    於「罪證有疑，利於被告」之證據法則，自應就此部分為被
    告無罪判決之諭知。
據上論斷，應依刑事訴訟法第301條第1項，判決如主文。
本件經檢察官姜麗君到庭執行職務。
中    華    民    國  100     年    2     月    22    日
                  刑事第十四庭  法  官  吳幸娥
以上正本證明與原本無異
如不服本判決，應於判決送達後10日內敘明上訴理由，向本院提
出上訴狀 (應附繕本) ，上訴於臺灣高等法院。其未敘述上訴理
由者，應於上訴期間屆滿後20日內向本院補提理由書「切勿逕送
上級法院」。
                                書記官  黃頌棻
中    華    民    國  100     年    2     月    22    日